臺灣臺中地方法院民事判決　　　　　　 96年度家訴字第350號
原　　　告　甲○○
被　　　告　乙○○
訴訟代理人　詹漢山律師
複　代理人　謝英吉律師
上列當事人間請求確認婚姻關係不成立事件，本院於中華民國九
十六年十一月二十八日言詞辯論終結，判決如下：
    主      文
確認原告與被告間婚姻關係不成立。
原告其餘之訴駁回。
訴訟費用由被告負擔二分之一，餘由原告負擔。
    事實及理由
壹、程序方面：
一、按婚姻無效或撤銷婚姻，與確認婚姻成立或不成立及離婚或
    夫妻同居之訴，專屬夫、妻之住所地或夫、妻死亡時住所地
    之法院管轄。但訴之原因事實發生於夫或妻之居所地者，得
    由各該居所地之法院管轄，民事訴訟法第五百六十八條第一
    項定有明文。查本件原告之住所地為臺中市○區○○街51號
    ，兩造舉行公開結婚儀式之地點為台中市蓮園餐廳。是本院
    就本件確認婚姻關係不成立之訴訟自有管轄權。次按婚姻無
    效之訴、婚姻關係不存在之訴與婚姻不成立之訴不同，此觀
    民事訴訟法第五百六十八條第一項及民事訴訟法第二百四十
    七條規定自明。當事人如未履行或未完全履行婚姻要件時，
    其婚姻既不成立，自不發生任何婚姻之法律上效力，無須法
    院之判決，任何人均得主張之，但發生爭執時，有確受判決
    之法律上利益者，自得起訴請求確認婚姻不成立，即提起確
    認婚姻不成立之訴，而非提起確認婚姻無效之訴。然當事人
    如已達成婚姻要件，但如屬法律上規定之禁婚親或為重婚或
    為一人同時與二人以上結婚時，則為已成立之婚姻，依法應
    歸於無效，以此為原因，請求法院為確認之判決，即應提起
    確認婚姻無效之訴。而婚姻關係不存在，係主張曾有婚姻關
    係，嗣經消滅，現在婚姻關係不存在者。至於結婚當事人間
    欠缺結婚之實要件，則屬婚姻有無成立之問題。本件原告所
    主張者，係系爭婚姻未經雙方當事人婚姻意思合致，即屬婚
    姻有無成立之問題，合先敘明。
二、次按關於認諾效力之規定，於婚姻事件不適用之。關於訴訟
    上自認及不爭執事實之效力之規定，在撤銷婚姻、離婚或夫
    妻同居之訴，於撤銷婚姻、離婚或拒絕同居之原因、事實，
    不適用之。在婚姻無效或確認婚姻成立或不成立之訴，於婚
    姻無效或不成立及婚姻有效或成立之原因、事實，不適用之
    ，民事訴訟法第五百七十四條第一項前段、第二項定有明文
    。本件被告雖對原告主張之事實不為爭執，然參諸上開說明
    ，既不生認諾、不爭執之效力，即不得僅本於其認諾不爭執
    事實為被告敗訴之判決，併為敘明。
貳、實體方面：
一、原告主張：兩造於民國九十三年間經人介紹認識，進而交往
  　，兩造於九十四年七月一日訂婚，惟兩造並無結婚之真意，
    然因原告方面長輩之請求，在彼此均無結婚真意之情況下，
    仍於九十五年七月十五日在台中市蓮園餐廳舉行公開之結婚
    儀式，然雙方書立契約書，敘明彼此無婚姻關係，男婚女嫁
    各不相干。是兩造既無結婚之實質真意，婚姻關係應自始不
    成立，為此提起本訴等語。並聲明：(一)如主文所示。(二)被告
    應協同原告至臺中市西區戶政事務所辦理結婚登記。
二、被告則陳述：被告亦無結婚之真意，辦理結婚儀式純是為應
    付長輩等語。
三、得心證之理由：
    (一)按確認法律關係成立或不成立之訴，非原告有即受確認
        判決之法律上利益，不得提起之，民事訴訟法第二百四
        十七條定有明文。所謂即受確認判決之法律上利益，係
        指因法律關係之存否不明確，原告主觀認為其法律上地
        位有不安之危險存在，而此項危險得以對於被告之確認
        判決除去者。本件兩造既有結婚之公開儀式，已具備結
        婚之形式要件，惟兩造內心並無結婚之真意，欠缺結婚
        之實質要件，顯見兩造就系爭婚姻關係之存否即不明確
        ，致原告陷於不安之狀態，且此不安之狀態，得以確認
        兩造間婚姻關係不成立之判決除去之，是原告自有即受
        本件確認判決之法律上利益，自得提起本件確認婚姻關
        係不成立之訴。
    (二)查兩造並無結婚之真意而於九十五年七月十五日舉行結
        婚公開儀式等情，業據原告提出結婚照片、喜帖、存證
        信函及被告提出之契約書、切結書等件為證，其中切結
        書內容略以：因甲方甲○○、乙方乙○○於九十五年七
        月十五日在臺中市○○路蓮園餐廳，舉行結婚公開宴客
        儀式（礙於王家年邁長輩請求乙方一定要配合完成此樁
        婚事宴客），宴客酒席結束，甲、乙雙方均同意當場立
        下切結書壹紙取消當日結婚公開儀式，敘明往後甲、乙
        雙方無婚姻關係，男婚女嫁雙方各不相干。復因甲方父
        親王健傑、母親王陳阿哲對此事提出異議，雙方經協調
        後，乙方乙○○同意補償甲方於九十五年七月十五日舉
        行宴客之開銷十萬元整（經當場點收無誤）等語在卷。
        查兩造如有結婚真意，衡情不致書立此切結書，事後被
        告尤不可能給付原告新臺幣十萬元。又證人即原告母親
        友人劉胡秀菊到庭具結證述：「我是原告母親的朋友，
        我有參加兩造的婚禮，當初結婚是老人家的意思，兩造
        是沒有結婚的意思。」等語（本院九十六年十一月二十
        八日言詞辯論筆錄參照）。此外，被告對於無結婚真意
        等情亦不爭執。綜上所述，原告之主張，足堪信為真實
        。是兩造既無結婚真意，系爭婚姻欠缺結婚成立之實質
        要件，則原告請求確認其與被告間之婚姻關係不成立，
        為有理由，應予准許。
    (三)又兩造之婚姻關係既經本院判決不成立，原告另請求被
        告應協同原告至臺中市西區戶政事務所辦理結婚登記即
        失所附麗，應予駁回，附此敘明。
參、訴訟費用負擔之依據：民事訴訟法第七十九條。
中　　華　　民　　國　　96　　年　　12　　月　　12　　日
                家事法庭　　法　官　簡賢坤
以上正本係照原本作成。
如對本判決上訴須於本判決送達後二十日內向本院提出上訴狀（
需附繕本）。
中　　華　　民　　國　　96　　年　　12　　月　　12　　日
　　                        書記官 林錦源
